臺灣高等法院民事判決
108年度上字第1327號
上  訴  人  李偲寧
訴訟代理人  李東隆
被上訴人    吳美貞
            楊來成
上列一人
訴訟代理人  林阿連
被上訴人    洪國偉


上列當事人間請求遷讓房屋等事件，上訴人對於中華民國108年3
月11日臺灣基隆地方法院106年度訴字第554號第一審判決提起上
訴，並為訴之追加，本院於111年5月4日言詞辯論終結，判決如
下：
    主      文
上訴及追加之訴均駁回。
第二審及追加之訴訴訟費用由上訴人負擔。
    事實及理由
壹、程序方面：
按在第二審為訴之變更或追加，非經他造同意，不得為之，但
  請求之基礎事實同一者，不在此限，民事訴訟法第446條第1項
  、第255條第1項第2款定有明文。又於第二審不變更訴訟標的
  ，而僅補充或更正事實上或法律上之陳述者，非為訴之變更或
  追加，民事訴訟法第463條準用第256條亦有明定。查上訴人於
  原審依民法第767條第1項前段、中段、第821條規定，起訴請
  求被上訴人吳美貞、楊來成、洪國偉（以下分稱吳美貞、楊來
  成、洪國偉，合稱吳美貞等3人）將坐落基隆市○○區○○街00巷0
  ○0○0○0○00○00號地下層房屋（以下分稱系爭2、4、6、8、10、
  12號地下層，合稱系爭2至12號地下層）竊占約150至160平方
  公尺部分遷讓交付其他全體共有人。嗣於本院審理中，依民法
  第767條第1項、第817條、第821條及民事訴訟法第281條規定
  ，聲明請求：㈠吳美貞應將坐落基隆市○○區○○段000地號土地（
  下稱系爭815地號土地）上如附圖圖一所示A1系爭2號地下層後
  側、面積28.40平方公尺之建物遷讓，將土地返還予上訴人及
  其他共有人；㈡楊來成應將系爭815地號土地上如附圖圖二所示
  B1系爭4號地下層後側、面積9.83平方公尺，及C1系爭6號地下
  層後側、面積38.57平方公尺之建物遷讓，將土地返還予上訴
  人及其他共有人；㈢洪國偉應將系爭815地號土地上如附圖圖三
  所示D1系爭8號地下層後側、面積38.57平方公尺，及E1系爭10
  、12號地下層後側、面積38.23平方公尺之建物遷讓，將土地
  返還予上訴人及其他共有人。經核係屬訴之追加，或補充或更
  正其於原審所為之事實上及法律上之陳述，且其基礎事實並無
  不同，揆諸前開說明，並無不合，應予准許。
吳美貞經合法通知，未於最後言詞辯論期日到場，核無民事訴
  訟法第386條所列各款情形，爰依上訴人之聲請，由其一造辯
  論而為判決。
貳、實體方面：
上訴人主張：吳美貞、楊來成、洪國偉依序為系爭2號地下層、
  4、6號地下層、8、10、12號地下層之所有權人，而上開地下
  層分別與如附圖圖一所示A1（系爭2號地下層後側、面積28.40
  平方公尺）、附圖圖二所示B1（系爭4號地下層後側、面積9.8
  3平方公尺）及C1（系爭6號地下層後側、面積38.57平方公尺
  ）、附圖圖三所示D1（系爭8號地下層後側、面積38.57平方公
  尺）及E1（系爭10、12號地下層後側、面積38.23平方公尺）
  之未登記建物（以下分稱系爭A1、B1、C1、D1、E1地下室，合
  稱系爭A1至E1地下室）相連，且系爭A1地下室、系爭B1、C1地
  下室、系爭D1、E1地下室依序為吳美貞、楊來成、洪國偉無權
  占有，伊為系爭A1至E1地下室坐落之系爭815地號土地之共有
  人，自得依民法第767條第1項、第817、第821條及民事訴訟法
  第281條規定，請求吳美貞等3人將系爭A1至E1地下室遷讓，返
  還土地予伊及其他共有人等語（原審判決駁回上訴人之訴，上
  訴人不服，提起上訴，並為訴之追加如上述）。並上訴及追加
  聲明：㈠原判決不利於上訴人部分廢棄；㈡吳美貞應將系爭815
  地號土地上如附圖圖一所示A1系爭2號地下層後側、面積28.40
  平方公尺之建物遷讓，返還土地予上訴人及其他共有人；㈢楊
  來成應將系爭815地號土地上如附圖圖二所示B1系爭4號地下層
  後側、面積9.83平方公尺，及C1系爭6號地下層後側、面積38.
  57平方公尺之建物遷讓，返還土地予上訴人及其他共有人；㈣
  洪國偉應將系爭815地號土地上如附圖圖三所示D1系爭8號地下
  層後側、面積38.57平方公尺，及E1系爭10、12號地下層後側
  、面積38.23平方公尺之建物遷讓，返還土地予上訴人及其他
  共有人。
吳美貞等3人則以：
㈠吳美貞部分：伊購買系爭2號地下層時，該建物即與現況相同，
  伊未曾加蓋或改建。又系爭2號地下層有辦理保存登記，並有
  所有權狀，而系爭A1地下室係公共設施，僅建商當時未辦理所
  有權登記等語，資為抗辯。並答辯聲明：上訴及追加之訴均駁
  回。
㈡楊來成部分：伊於30年前買受系爭4、6號地下層，未曾增建，
  且上開地下層雖與系爭B1、C1地下室相連，惟尚不能據此推論
  伊有竊占行為。又系爭B1、C1地下室係公共設施，僅建商當時
  未辦理所有權登記，而依基隆市政府（74）基使字第00213號
  使用執照及民國74年公布之土地登記規則，伊係合法取得上開
  建物所有權，且於買受後依所有權狀範圍為使用等語，資為抗
  辯。並答辯聲明：上訴及追加之訴均駁回。
㈢洪國偉部分：伊購買系爭8、10、12號地下層時，該建物即與現
  況相同，伊未曾加蓋或改建，而系爭D1、E1地下室係公共設施
  ，僅建商當時未辦理所有權登記等語，資為抗辯。並答辯聲明
  ：上訴及追加之訴均駁回。
經查：㈠兩造均為系爭815地號土地之共有人，該土地上建有門
  牌號碼：基隆市○○區○○街00巷0○00號（單號）1至4層、71巷2
  至20號（雙號）地下1層、地上1至4層等建物，上開建物於74
  年9月12日竣工，並於同年9月13日領取使用執照；㈡上訴人為
  基隆市○○區○○街00巷0號4樓之所有權人，而吳美貞為已辦保存
  登記之系爭2號地下層（面積33.15平方公尺）之所有權人，楊
  來成為已辦保存登記之系爭4號地下層（面積25.55平方公尺）
  及6號地下層（面積46.40平方公尺）之所有權人，洪國偉為已
  辦保存登記之系爭8號地下層（面積46.40平方公尺）及10、12
  號地下層（面積58.70平方公尺）之所有權人；㈢系爭A1至E1地
  下室坐落於系爭815地號土地上，均未辦理保存登記，且系爭A
  1地下室（面積28.40平方公尺）為吳美貞所占有，系爭B1地下
  室（面積9.83平方公尺）及C1地下室（面積38.57平方公尺）
  為楊來成所占有，系爭D1地下室（面積38.57平方公尺）及E1
  地下室（面積38.23平方公尺）為洪國偉所占有；㈣系爭2號地
  下層與系爭A1地下室相連，並無區隔，且在同一鋼筋混泥土造
  牆之建物內，系爭4、6號地下層係打通使用，與系爭B1、C1地
  下室相連，並無區隔，且在同一鋼筋混泥土造牆之建物內，系
  爭8、10、12號地下層係打通使用，與系爭D1、E1地下室相連
  ，並無區隔，且在同一鋼筋混泥土造牆之建物內；㈤系爭A1地
  下室、系爭B1、C1地下室、系爭D1、E1地下室均無獨立之出入
  門戶，欲通往系爭A1地下室，需先進入系爭2號地下層，欲通
  往系爭B1、C1地下室，需先進入系爭4、6號地下層，欲通往系
  爭D1、E1地下室，需先進入系爭8、10、12號地下層，始能出
  入等情，為兩造所不爭執，並有基隆市地政事務所建物測量成
  果圖、建物及土地所有權狀、建物登記謄本、現場照片、基隆
  市政府工務局74基使字第213號使用執照、基隆市稅務局房屋
  稅籍證明書等件附卷可稽【見原審卷第19至41頁；本院卷第81
  、83、103至121、380至408頁；本院107年度上字第1405號卷
  第149頁；基隆地方檢察署（下稱基隆地檢署）103年度交查字
  第221號偵查卷第19至23頁】，復經本院會同基隆市地政事務
  所勘測屬實，製有勘驗筆錄及土地複丈成果圖（即本判決附圖
  )在卷可查（見本院卷第366至378、446頁），及基隆地檢署會
  同基隆地政事務所勘測屬實，有勘驗筆錄、土地複丈成果圖等
  件可證（見基隆地檢署105年度交查字第736號偵查卷第19、65
  頁），自堪信為真正。
按所有人對於無權占有或侵奪其所有物者，得請求返還之，對
  於妨害其所有權者，得請求除去之，有妨害其所有權之虞者，
  得請求防止之；各共有人對於第三人，得就共有物之全部為本
  於所有權之請求，但回復共有物之請求，僅得為共有人全體之
  利益為之，民法第767條第1項、第821條分別定有明文。又依
  法律規定、習慣或法律行為，成一公同關係之數人，基於其公
  同關係，而共有一物者，為公同共有人；各公同共有人之權利
  ，及於公同共有物之全部，民法第827條第1項、第3項亦有明
  定。又建物如係指依附於原建築物以助其效用而未具獨立性之
  次要建築者，諸如依附於原建築物而增建之建物，缺乏構造上
  及使用上之獨立性，或僅具構造上之獨立性，而無使用上之獨
  立性，並常助原建築物之效用者，即所謂附屬建物，此類建物
  依民法第811條之規定，應由原建築物所有人取得增建建物之
  所有權，原建築物所有權範圍因而擴張，但於構造上及使用上
  已具獨立性而依附於原建築物之增建建物，或未依附於原建築
  物而興建之獨立建物，則均非附屬建物，原建築物所有權範圍
  並不擴張及於該等建物，是以判斷增建之建物是否為獨立建物
  或附屬建物，除斟酌上開構造上及使用上是否具獨立性外，端
  在該建物與原建築物間是否具有物理上之依附關係以為斷（最
  高法院100年度台上字第4號、109年度台上字第3071號判決意
  旨參照）。上訴人主張：吳美貞等3人無權占有系爭A1至E1地
  下室，伊為上開地下室所占有系爭815地號土地之共有人，自
  得依民法第767條第1項、第817條、第821條規定，請求吳美貞
  等3人將系爭A1至E1地下室遷讓，返還土地予伊及其他共有人
  等語，吳美貞等3人對占有系爭A1至E1地下室及系爭815地號土
  地之事實並不爭執，惟以前詞置辯。經查：
㈠兩造均為系爭815地號土地之共有人，該土地上建有門牌號碼：基隆市○○區○○街00巷0○00號（單號）1至4層、71巷2至20號（雙號）地下1層、地上1至4層等建物，上開建物於74年9月12日竣工，並於同年9月13日領取使用執照；又吳美貞為已辦保存登記之系爭2號地下層（面積33.15平方公尺）之所有權人，楊來成為已辦保存登記之系爭4號地下層（面積25.55平方公尺）及6號地下層（面積46.40平方公尺）之所有權人，洪國偉為已辦保存登記之系爭8號地下層（面積46.40平方公尺）及10、12號地下層（面積58.70平方公尺）之所有權人；再系爭A1至E1地下室坐落於系爭815地號土地上，均未辦理保存登記，且系爭A1地下室（面積28.40平方公尺）為吳美貞所占有，系爭B1地下室（面積9.83平方公尺）及C1地下室（面積38.57平方公尺）為楊來成所占有，系爭D1地下室（面積38.57平方公尺）及E1地下室（面積38.23平方公尺）為洪國偉所占有等情，為兩造所不爭執，業如前述。
㈡又系爭A1至E1地下室雖未辦理保存登記，惟係與已辦保存登記之系爭2至12號地下層同時興建完成，並於74年9月13日領取使用執照，亦如前述。而使用執照核發之目的，僅為建管機關行政上之管制，俾促進公共安全，並無確定私權之法律效果，故系爭A1至E1地下室即使具有防空避難室之性質，亦僅供全體區分所有權人作為戰時避難之用，自不能僅憑其用途係屬防空避難室，即謂其當然歸屬全體區分所有權人共有或共同使用。是系爭A1至E1地下室之歸屬仍應依物權法則定之。
㈢再系爭2號地下層與系爭A1地下室相連，並無區隔，且在同一鋼筋混泥土造牆之建物內，系爭4、6號地下層係打通使用，與系爭B1、C1地下室相連，並無區隔，且在同一鋼筋混泥土造牆之建物內，系爭8、10、12號地下層係打通使用，與系爭D1、E1地下室相連，並無區隔，且在同一鋼筋混泥土造牆之建物內，而系爭A1地下室、系爭B1、C1地下室、系爭D1、E1地下室均無獨立之出入門戶，欲通往系爭A1地下室，需先進入系爭2號地下層，欲通往系爭B1、C1地下室，需先進入系爭4、6號地下層，欲通往系爭D1、E1地下室，需先進入系爭8、10、12號地下層，始能出入，亦如前述。準此，系爭A1地下室與系爭2號地下層間，系爭B1、C1地下室與系爭4、6號地下層間，系爭D1、E1地下室與系爭8、10、12號地下層間，乃相連接附著而不可分，堪以認定。
㈣本院綜合上情，並參酌系爭A1至E1地下室之基地係使用系爭2至12號地下層所屬之基地，且從系爭2至12號地下層與系爭A1至E1地下室之設計、結構、用途以觀，系爭A1地下室、系爭B1、C1地下室、系爭D1、E1地下室均無獨立之出入門戶，並已依序與系爭2號地下層、系爭4、6號地下層、系爭8、10、12號地下層，分別合為一完整之建物，前者之地下室於結構上及使用上均無獨立性，應認前者之地下室為後者之地下層之附屬建物，並無單獨之所有權，而應隨同後者之地下層所有權之移轉而移轉等情，認吳美貞、楊來成、洪國偉於分別取得系爭2號、系爭4、6號、系爭8、10、12號地下層之所有權時，依民法第811條規定，其效力依序擴張及於系爭A1地下室、系爭B1、C1地下室、系爭D1、E1地下室之部分。是系爭A1地下室、系爭B1、C1地下室、系爭D1、E1地下室，應依序為吳美貞所有系爭2號地下層、楊來成所有系爭4、6號地下層、洪國偉所有系爭8、10、12號地下層之附屬建物，而分別為吳美貞、楊來成、洪國偉所有。
次按土地及坐落其上之房屋為各別獨立之不動產（民法第66條
  第1項參照），而占有土地者乃坐落於該土地上之房屋，占有
  房屋者則為該房屋之所有人或使用人，因此倘房屋無權占有土
  地者，土地所有權人固可命對該房屋有事實上處分權之人拆屋
  還地及請求該房屋現占有人遷出，然遷出行為旨在解除房屋現
  占有人之占有，以利進行拆屋還地，係拆屋還地之階段行為，
  僅為完成目的之手段，拆屋還地始為其目的；又房屋所有人使
  用其房屋，係本於房屋所有人之地位與基於其對房屋所有權之
  權能，並非無權占有（民法第765條前段參照），苟土地所有
  權人未請求房屋所有權人拆屋還地時，自無權禁止房屋所有權
  人使用其所有房屋及請求其自該房屋遷出（最高法院82年度台
  上字第1388號、104年度台上字第1939號判決意旨參照）。是
  依上開說明，倘土地所有權人尚未對無權占有土地之房屋，而
  有事實上處分權之人訴請拆屋還地訴訟並獲勝訴判決或取得拆
  屋還地之執行名義以前，應認尚無本於土地所有權人地位訴請
  房屋占有人遷讓及返還土地之訴訟實益。經查：
㈠上訴人主張其為系爭815地號土地之共有人，而依民法第767條、第817條、第821條規定，請求吳美貞等3人將系爭A1至E1地下室遷讓，返還土地予上訴人及其他共有人。惟上訴人尚未對吳美貞等3人提起拆屋還地之訴並獲得勝訴判決或取得拆屋還地之執行名義，且其訴請吳美貞等3人拆屋還地部分之主張是否可採，亦屬未定，則其本於民法第767條第1項、第817條、第821條規定，對於吳美貞等3人提起將系A1至E1地下室遷讓，返還土地予上訴人及其他共有人之訴，依上說明，即屬無據。
㈡又法律上推定之事實無反證者，無庸舉證，民事訴訟法第281條
  固定有明文。惟上開規定乃民事訴訟法規定之舉證責任分配原
  則，上訴人既未舉證證明其有何法律上推定之事實而無反證之
  情事，則其依前揭規定請求吳美貞等3人將系爭A1至E1地下室
  遷讓，並返還土地，亦屬無據。
綜上所述，上訴人依民法第767條第1項、第817條、第821條及民事訴訟法第281條規定，依序請求吳美貞將系爭815地號土地上如附圖圖一所示A1系爭2號地下層後側、面積28.40平方公尺之建物遷讓，返還土地予上訴人及其他共有人，楊來成將系爭815地號土地上如附圖圖二所示B1系爭4號地下層後側、面積9.83平方公尺，及C1系爭6號地下層後側、面積38.57平方公尺之建物遷讓，返還土地予上訴人及其他共有人，洪國偉將系爭815地號土地上如附圖圖三所示D1系爭8號地下層後側、面積38.57平方公尺，及E1系爭10、12號地下層後側、面積38.23平方公尺之建物遷讓，返還土地予上訴人及其他共有人，為無理由，應予駁回。原審為上訴人敗訴判決（追加之訴除外），理由雖有不同，惟結論並無二致，仍應予以維持。上訴意旨指摘原判決不當，聲明廢棄改判，為無理由，應駁回其上訴。另上訴人追加請求之部分，亦屬無據，應併予駁回。
本件事證已臻明確，兩造其餘主張、陳述及所提未經援用之證
  據，經審酌後認與判決結果不生影響，爰不一一論述，附此敘
  明。
據上論結，本件上訴及追加之訴均為無理由。依民事訴訟法第4
  49條第2項、第78條、第463條、第385條第1項前段，判決如主
  文。
中　　華　　民　　國　　111 　年　　5 　　月　　31　　日
                民事第二十三庭    
                    審判長法  官  張松鈞 
　　　　　　　　　        法  官  許勻睿  
　　　　　　　　　　      法  官  李昆曄   
正本係照原本作成。
如不服本判決，應於收受送達後20日內向本院提出上訴書狀，其
未表明上訴理由者，應於提出上訴後20日內向本院補提理由書狀
（均須按他造當事人之人數附繕本）上訴時應提出委任律師或具
有律師資格之人之委任狀；委任有律師資格者，另應附具律師資
格證書及釋明委任人與受任人有民事訴訟法第466條之1第1項但
書或第2項所定關係之釋明文書影本。如委任律師提起上訴者，
應一併繳納上訴審裁判費。
中　　華　　民　　國　　111 　年　　6 　　月　　17　　日
　　　　　　　　　　　　　
　　　　　　　　　　　　　書記官  蕭麗珍